【裁判字號】    98,台上,1752
【裁判日期】    980917
【裁判案由】    損害賠償
【裁判全文】
最高法院民事判決            九十八年度台上字第一七五二號
上  訴  人  乙○○
訴訟代理人  宋明政律師
            邱明政律師
被 上訴 人  甲○○
上列當事人間請求損害賠償事件，上訴人對於中華民國九十八年
四月三十日台灣高等法院高雄分院第二審判決（九十六年度重上
字第四○號），提起上訴，本院判決如下：
    主  文
原判決除假執行部分外廢棄，發回台灣高等法院高雄分院。
    理  由
本件上訴人主張：被上訴人於民國九十三年四、五月間，向伊詐
稱其在加拿大等地有廣大政經人脈，與西非貝寧共和國（下稱貝
寧國）之國王交情匪淺，若各出資新台幣（下同）一千三百萬元
，在貝寧國成立「貝寧丹尼爾國際公司」（下稱丹尼爾公司），
可獲取厚利，伊信以為真，於同年六月七日將上開款項匯款予被
上訴人。惟其於受領上開匯款後，並未出資，竟持伊所匯之款項
，以自己名義與訴外人Joseph成立丹尼爾公司，資本額僅為西非
法郎三億零八萬七千五百七十七元，折合新台幣為一千七百六十
五萬二千二百一十元，被上訴人與Joseph各占百分之五十股權，
顯已違背伊出資投資之本旨。嗣被上訴人僅交付伊丹尼爾公司之
投資資金到位證明，此後即無任何有關丹尼爾公司之訊息，自得
依侵權行為之法律關係，請求賠償損害。又被上訴人利用伊投資
貝寧國，希望享有外交禮遇心態，向伊詐稱投資該國前，宜先取
得該國之外交官護照，以享有貝寧國之外交禮遇及外交豁免權，
伊誤信被上訴人之人脈關係，依其指示陸續於九十二年四月匯款
五百十七萬七千五百二十元及九十三年二月六日匯款六百六十四
萬八千零八十元及相當於美金三十五萬元之金額予被上訴人。詎
被上訴人得款後，屢藉詞搪塞，伊始知受騙。被上訴人故意以背
於善良風俗之方法加損害於伊，且伊與被上訴人間無真正買受外
交官護照之法律關係存在，其受上開款項利益並無法律上原因，
伊得依侵權行為及不當得利法律關係，請求賠償損害或返還所受
利益等情。爰求為命被上訴人應給付二千四百八十二萬五千五百
二十元本息之判決。
被上訴人則以：兩造合意設立丹尼爾公司，約定各出資一千三百
萬元共同投資，占該公司總股權半數，另由Joseph以土地為出資
，占總股權半數。上訴人於匯款當日簽訂委託書，委託伊辦理丹
尼爾公司股份登記及申辦非洲護照，且完全授權伊，不過問公司
營運與財務。伊亦同時出具資金到位證明予上訴人，並於同年六
月三十日設立該公司，又以該公司名義購買土地，進口工具、五
金、電料、壁磚、地磚等，準備進行建築房屋銷售，是上訴人所
匯金額確係做為投資之用。然上訴人自簽立委託書迄提起本訴止
，從未要求伊彙報或提出有關公司設立登記、財務現狀、營運情
形等資料，卻主張伊詐欺設立丹尼爾公司，與事實不符。又上訴
人先後匯款六百六十四萬八千零八十元、五百十七萬七千五百二
十元，係上訴人在台灣經營群麗公司，委託伊辦理培訓，協助其
台灣地區之員工取得大陸相關證照，培訓費用由伊先行墊付，上
開匯款五百十七萬七千五百二十元係應給付伊之利潤，六百六十
四萬八千零八十元則為返還伊所墊費用，並非辦理非洲外交官護
照之費用。況依銀行匯率，九十二年四月一日之匯率為一美元兌
換新台幣三十四點九八元，以之換算新台幣應為五百二十四萬七
千元，並非上訴人所稱之五百十七萬七千五百二十元，而九十三
年二月六日現金賣匯匯率為一美元兌換新台幣三十三點四九元，
換算新台幣為六百六十九萬八千元，非上訴人所稱之六百六十四
萬八千零八十元。又上訴人之侵權行為請求權已時效消滅等語，
資為抗辯。
原審將第一審為上訴人勝訴部分之判決廢棄，改判駁回上訴人該
部分之訴，並駁回其上訴，無非以：被上訴人向上訴人表示在貝
寧國投資等情，有外交部非洲司函可按，是被上訴人所稱在西非
貝寧國投資成立丹尼爾公司，有賺取利潤之可能，所稱投資動機
及環境，並無不實。被上訴人收受上訴人所匯資金後，即委託訴
外人劉淑真代為辦理投資貝寧國之匯款事宜，此與證人劉淑真證
稱相符，其轉帳至劉淑真帳戶，亦有轉帳存摺、劉淑真出具之陳
報狀及匯款單三紙可參。被上訴人並已交付上訴人丹尼爾公司投
資資金到位證明為證，且依被上訴人所提出丹尼爾公司之財務報
表所示，丹尼爾公司之資本額為西非法郎三億零八萬七千五百七
十七元，合新台幣一千七百六十五萬二千二百十元，此均為上訴
人所不爭，堪認被上訴人已將上訴人之出資款投資於丹尼爾公司
。而丹尼爾公司業已營運，亦有丹尼爾公司於中國進口貨物之購
銷單據、合約及倉儲、運輸單據、經公證之丹尼爾公司西元二○
○四年至二○○五年財務報表、丹尼爾公司房地產報紙廣告為證
，難認被上訴人有何詐騙情事。上訴人既不否認被上訴人有出資
四百六十五萬二千二百一十元之事實，參之投資資金之利用，未
必均用為公司資本額之準備，且公司成立前之籌備階段應有費用
支出。另兩造出資是否約定以二千六百萬元約合西非法郎三億元
計算，與兩造有無依約定出資無關，乃屬是否履行債務問題，自
不得遽認係詐欺行為。再者被上訴人是否持上訴人之資金與他人
合資設立公司，係被上訴人運用資金之商業考量，屬合理的商業
行為，自不能因與他人合資即認被上訴人違背忠實義務。兩造並
未明確約定上訴人為出名股東抑是隱名股東，則被上訴人未將上
訴人登記為丹尼爾公司之股東，難認是以違背善良風俗方式侵害
其權利。上訴人所提出之辦理外國外交官護照之「內部委託協議
書」，固係被上訴人傳真予上訴人，然該協議書內容，係上訴人
委託第三人即Swiss Wisdom Inc. 代為辦理外交官護照，被上訴
人僅擔任雙方之公證人並負擔保責任，且委辦金額為美金五十萬
元，不能證明被上訴人有佯稱辦理外交官護照，向上訴人詐騙美
金三十五萬元之事實。又依兩造均不爭執簽名真正之委託書所載
內容，上訴人已將辦理非洲外交護照之款項交付辦證公司甚明，
則其匯款五百十七萬七千五百二十元及六百六十四萬八千零八十
元予被上訴人，即難認係外交護照之款項。上訴人雖主張於委託
書上簽名時，並無「款項已由本人直接交付辦證公司」等文字，
並請求鑑定該文字是否為事後所套印云云。惟縱係事後套印，因
該文字與上訴人簽名部分並無任何相交之處，無法證明其係於套
印前或套印後所簽名，是鑑定結果亦不足為其有利之認定，即無
此必要。上訴人所匯款項其中六百六十四萬八千零八十元部分，
於匯款單上註明匯率三十三點二四等文字，縱得換算約為美金三
十五萬元，亦無法證明即為外交官護照之匯款。又上訴人對購買
外交護照過程、匯款金額前後陳述有異。且上訴人若因被上訴人
之介紹而欲委託辦理外交護照，其交付相關費用之期間，應為被
上訴人傳真空白協議書日期九十二年十二月二十二日之前後，豈
會於九個月前即給付五百十七萬七千五百二十元（即約美金十五
萬元）；又於十一個月後再給付六百六十四萬八千零八十元（即
約美金二十萬元）；其申請無犯罪紀錄證明之日期卻為相隔一年
二月之久；且僅匯款約美金三十五萬元，並非約定之美金五十萬
元。再者，上訴人對於辦理外交護照之費用，於原審及另案於加
拿大法院與被上訴人之民事訴訟中，先後主張歧異，尚難取信。
上訴人雖主張被上訴人曾以相同方式向證人胡幸蕙稱可購買外交
護照，惟證人之證詞僅能證明被上訴人曾有介紹辦理外交官護照
而已，不能證明系爭二筆匯款之用途。上訴人固否認曾委託被上
訴人辦理培訓，協助群麗公司台灣地區之員工取得大陸相關證照
等情，惟其於加拿大法院民事訴訟卻主張，培訓項目的費用是四
百一十萬元，上訴人說詞矛盾。綜上，上訴人所匯款項，尚難證
明係辦理貝寧國之外交護照費用，其主張係受詐欺而給付上開款
項，被上訴人以違背善良風俗方式侵害其權利，依侵權行為之法
律關係，請求被上訴人負賠償責任，尚屬無據。末查，系爭委任
契約既未解除或終止，被上訴人收受上開匯款並無不當得利可言
。從而，上訴人依侵權行為、不當得利之法律關係，請求被上訴
人給付二千四百八十二萬五千五百二十元本息，為無理由等詞，
為其判斷之基礎。
惟查本件上訴人於原審主張其與被上訴人互約各出資一千三百萬
元在貝寧國設立新公司，倘屬真實，則依約被上訴人有按此約定
履行義務，該新公司之股東應為上訴人與被上訴人二人，並依約
定金額互為出資，乃原審認被上訴人是否持上訴人之資金與他人
合資設立公司，係被上訴人運用資金之商業考量，未必與上訴人
有關等語，即有可議。再者，公司股東因出資而取得股東權，應
交與股票並於股東名簿登載其為股東，方足以保障其股東權益，
被上訴人於取得上訴人系爭出資款後，是否將之列名為丹尼爾公
司股東，當然事涉上訴人股東權益保障，乃原審認兩造未約定上
訴人為出名股東，則未將之登記為丹尼爾公司之股東，難認有詐
欺行為等語，而未進而詳查於貝寧國關於股東權益保障方法，逕
以資金到位證明為據，認被上訴人無以背於善良風俗方法，不法
侵害被害人權益，尚屬速斷與判決不備理由之違失。又，按當事
人主張有利於己之事實者，就其事實固負舉證責任，民事訴訟法
第二百七十七條前段定有明文。惟負舉證責任之一造，如就待證
事實已為證據聲明，法院非有正當理由，例如不合法之聲明、逾
時聲明證據，或無證據價值、與待證事實無關，或事證已臻明確
，達於可為裁判程度，無再行調查必要外，不得任意拒絕，將事
實真偽不明之不利益分配與負舉證責任一造，否則，即有判決違
背證據法則之違誤。查上訴人於原審請求將簽名真正之系爭委託
書（見原審卷一第一百九十頁），送請鑑定其上所載「款項已由
本人直接交付辦證公司」等文字，是否為被上訴人事後所套印（
原審卷五第八百十七頁），核該證據方法與上訴人主張其匯款五
百十七萬七千五百二十元及六百六十四萬八千零八十元予被上訴
人，係做為辦理外交護照款項，有重要關聯，原審固以上開文字
與上訴人簽名無任何相交之處，無法證明其係於套印前或套印後
所簽名，鑑定結果亦不足為其有利證據，認無此必要，但以肉眼
觀察上開字體，確係使用較小之鉛字體，且核如係簽名前即已套
印該字，則何以不於製作系爭委託書前即將該內容一次列印完成
？又，苟能證明該字體之排列有如上訴人所稱之不整齊情形，或
可推論該字體係與原有字體為不同次之印製，則委託書紙本提供
人，為何以此方式處理？是否真如上訴人所主張之該字樣係簽名
後再被套印？均非無疑義。上訴人上開之證據聲明，非全無必要
。原審駁回上訴人上開證據聲明，自有違證據法則，而有再行詳
查勾稽必要。上訴論旨，指摘原判決不當，求予廢棄，非無理由
。
據上論結，本件上訴為有理由。依民事訴訟法第四百七十七條第
一項、第四百七十八條第二項，判決如主文。
中    華    民    國  九十八  年    九    月   十七   日
                      最高法院民事第四庭
                          審判長法官  劉  延  村
                                法官  許  澍  林
                                法官  黃  秀  得
                                法官  許  正  順
                                法官  魏  大  喨
      本件正本證明與原本無異
                                      書  記  官
中    華    民    國  九十八  年    九    月  二十九  日
                                                      K


司法院資訊處製作；財團法人民間司法改革基金會備份。
